臺灣彰化地方法院民事判決　96年度訴字第506號
原　　　告　己○○
訴訟代理人　黃仕勳律師
複代理人　　癸○○
被　　　告　丁○○
訴訟代理人　林根煌律師
上列當事人間請求不動產移轉登記事件，本院於民國96年10月2
日言詞辯論終結，茲判決如下：
    主      文
被告應將坐落彰化縣芳苑鄉○○段1896分之81地號土地，面積
112平方公尺，所有權應有部分13分之6，暨地上同段525建號建
物，即門牌號碼彰化縣芳苑鄉海埔1896之70號，面積205點5平方
公尺之鋼筋混凝土造一層、二層、三層及騎樓與附屬建物電梯樓
梯間10.91平方公尺所有權應有部分13分之6，移轉登記予原告。
原告其餘之訴駁回。
訴訟費用新台幣壹萬陸仟柒佰肆拾壹元由被告負擔新台幣仟肆
佰伍拾伍元，餘由原告負擔。
    事實及理由
一、原告主張其配偶沈陳哖於民國89年9月25日死亡，因家庭狀
    況混亂，經與長女即被告謀議，將原告所有坐落彰化縣芳苑
    鄉○○段596地號土地面積2389.05平方公尺（重測前王功段
    914-2地號），應有部分36分之9借名登記予被告，俟情況穩
    定後，再由被告移轉回原告名下，故兩造於90年3月22日以
    買賣通謀虛偽意思表示將上開土地移轉登記予被告。又91
    年4月間，由原告出資新台幣（下同）60萬元、被告出資70
    萬元，合計130萬元，以被告名義向鈞院拍賣取得彰化縣芳
    苑鄉○○段1896之81地號土地面積112平方公尺及地上同段
    525建號建物，即門牌號碼彰化縣芳苑鄉海埔1896之70號，
    面積205.5平方公尺之鋼筋混凝土造一層、二層、三層及騎
    樓與附屬建物電梯樓梯間10.91平方公尺，權利範圍均為全
    部（下合稱系爭王功段1896之81地號土地及地上建物），原
    告亦有13分之6權利，並以被告名義借名登記。嗣原告於95
    年間向被告為終止上開土地、建物借名登記之意思表示，屢
    次要求被告移轉登記予原告，但被告均置之不理。為此提起
    本件訴訟，再以起訴狀繕本之送達作為終止兩造間借名登記
    之意思表示，並依借名契約、民法第179條及第767條等規定
    ，聲明：被告應將系爭福海段596地號土地所有權應有部分
    36分之9及系爭王功段1896之81地號土地及地上建物，所有
    權應有部分13分之6移轉登記予原告。訴訟費用由被告負擔
    。
二、對被告抗辯之陳述：
（一）原告於89年9月25日辦完配偶沈陳哖之喪事後，召集女即
      被告及子甲○○、丙○○、乙○○、戊○○等協商分配原
      告財產問題，當時協商結果原則上只有兒子才能分配財產
      ，因原告長子甲○○早於約80年間即由原告贈與取得台中
      市○○區○○段392地號（重測前水堀頭885-2地號）土地
      及地上同段401建號建物（下合稱台中市房地），故此次
      財產分配未取得不動產，其他三子均自原告獲得不動產之
      贈與，惟系爭福海段596地號土地應有部分36分之9係原告
      留供自身之老本，沒有打算分配給兒子，但因原告老人家
      一時失去伴侶，孤單寂寞而產生兒子、媳婦可能會有偷地
      契、印鑑並過戶之不良企圖之懷疑心理，始在該協商會議
      中，決定先暫時借名登記予被告，待適當時機才由被告移
      轉登記回原告。原告內心盤算是要看那個兒子會盡孝，於
      他去世前都會奉養他，到最後接近死亡時，再將土地登記
      給那個兒子。
（二）因系爭福海段596地號土地應有部分36分之9僅暫時借名登
      記予被告，並非贈與，故以「買賣」為登記原因，與原告
      分配給戊○○、洪掃珠（丙○○之妻）、沈世銘（乙○○
      之子）等人之不動產均以「贈與」為登記原因顯然不同，
      此係因兩造間並無對價關係，若以「贈與」為登記原因，
      反作實有「贈與」之事，日後原告將難以澄清，不易自被
      告討回土地，反而以「買賣」為登記原因，因無買賣對價
      事實易於證明，有利於日後被告反悔時，以假買賣為由討
      回土地，由此亦可證明原告並無將該土地贈與被告之意思
      。
（三）至台中市房地係甲○○、乙○○及戊○○等三兄弟於70年
      初，為業主作水泥工，業主欲將該房地轉讓給三兄弟以抵
      沖三人工作報酬，經扣抵後，由原告支付價差145萬元，
      甲○○、乙○○及戊○○等三兄弟始取得上開不動產，並
      先登記為甲○○名義。原告於72、73年間先將之分配與乙○○，甲○○分配芳苑鄉土地，但因台中市房地已由甲○○居住，甲○○不滿，一再吵鬧、抗議，乙○○於75年無
      奈將台中市房地分配權讓與甲○○，自己分配取得芳苑鄉
      土地。
（四）又系爭王功段1896之81地號土地及地上建物，原為原告四
      子乙○○配偶蔣惠美所有，遭債權人查封拍賣，91年3、4
      月間原告恐上開房地被他人拍定，故決定參與投標，因現
      款僅有60萬元，經被告同意出資70萬元，合計130萬元，
      由原告委託代書代為辦理相關投標事宜，被告均未予過問
      ，原告因恐子、媳偷過戶，才以被告名義投標及全部登記
      在被告名義，故原告為拍賣不動產之當事人，非單純借款
      與被告。
三、被告則否認兩造間之借名關係，並以原告於89年9月25日召
    集被告及弟甲○○、丙○○、乙○○、戊○○協商分配財產
    時，除甲○○放棄分配外，原告認被告係長女，對於家庭幫
    助並照顧弟很多，尤其被告未出嫁前，曾於59年間至日本琉
    球工作賺錢給原告購置財產，因將系爭福海段596地號土地
    應有部分36分之9分配給被告。又系爭王功段1896之81地號
    土地及地上建物係原告借給被告60萬元，要求被告參加拍賣
    ，並向被告表示若上開不動產賣出後，應將60萬元償還原告
    ，但在6年內未賣出時，即應將該60萬元償還。原告主張上
    開不動產均係借名登記予被告，顯與事實不符而不實在等語
    置辯。
四、按訴狀送達後，原告不得將原訴變更或追加他訴。但請求之
    基礎事實同一者。或被告於訴之變更或追加無異議，而為本
    案之言詞辯論者，視為同意變更或追加。民事訴訟法第255
    條第1項第3款及第2項分別定有明文。本件原告起訴請求被
    告不動產移轉登記事件，原主張終止兩造間之信託契約，本
    於終止信託契約後之返還請求權及民法第179條不當得利返
    還請求權規定，嗣更正兩造係成立借名契約，本於終止借名
    契約後之返還請求權及民法第179條不當得利返還請求權規
    定，因請求之基礎事實同一，且被告並無異議，而為本案之
    言詞辯論，於法核無不合，先予明。
五、經查原告主張其於89年9月25日召集被告及甲○○、丙○○
    、乙○○、戊○○等協商分配原告財產事宜，系爭福海段59
    6地號土地應有部分36分之9，係原告於90年3月22日以買賣
    為原因登記予被告，及該買賣之登記原因為通謀虛偽意思表
    示之事實，為兩造所不爭執，並有土地登記謄本在卷可稽。
    復查原告於89年9月25日因分配財產，以贈與為登記原因，
    將福海段237地號（重測前王功段861地號）土地應有部分90
    0分之78及同段612地號（重測前王功段914－1地號）土地應
    有部分3600分之702分配給戊○○；將同段237地號土地應有
    部分900分之78及同段612地號土地應有部分3600分之269分
    配給丙○○（登記為其妻洪掃珠名義），另將同段237地號
    土地應有部分900分之144及同段612地號土地應有部分3600
    分之829分配給乙○○（登記其子沈世斌名義）等事實，為
    兩造所不爭執，並有土地登記謄本在卷可參。
六、關於原告於89年9月25日分配財產事宜。證人甲○○證稱，
    89年分財產時我在場，當時兩造還有其他兄弟在場，我因在
    台中工作，生活比較好，就放棄分配。台中市房地是我向建
    設公司買的，不是原告贈與的。分財產時我姐姐（即被告）
    也有分到系爭福海段596地號土地，當時原告沒有說女子不
    能分財產，男子才能分財產。當初是因被告曾經到琉球，賺
    錢維持及照顧家裡，原告才分配財產給被告。原告並沒有說
    以後要被告將分到的財產移轉登記回來給原告；證人乙○○
　　證稱，89年分產時，只有口頭，沒有書面，兄弟都有分到，
  　台中市房地本來分給我，甲○○分到彰化的地，因他跪在地
    上說要給車壓死，我才說台中市房地讓給他，台中市房地是
    我們做工所得，再跟原告拿兩200萬元買的，我、戊○○跟
    甲○○一起做工約兩年，報酬多少我不清楚，台中市房地是
    透天的，兩個工地業主均是省議員童福來，工地約做1年，
    其他工地也做約1年，兩個工地都有買房子，台中市房地是
    後來工地換的，原告200萬元是拿現金，是分好幾次拿的，
    原來工地的房子是100多萬元，後來換成現在的房子是200多
    萬元，房子原來是登記甲○○，為何不登記原告的名字我不
    知道。原告分財產時並沒有說女兒不能分財產，當時分財產
    時，被告自願放棄不分財產，原告就將系爭土地借名登記給
    他，沒有約定何時要回來，也沒有保管權狀，或書面約定；
    證人丙○○證稱，89年分財產時，甲○○分到台中市房地，
    其他人分到彰化的房地，被告自動放棄，原告及我們大家都
    同意將原告的土地借名被告登記，借名是因原告怕我們兄弟
    騙，故才借名，權狀也由被告保管，因原告信任被告。台中
    市房地是二十幾年前就被甲○○佔去，該房地是170萬元，
    後來再由原告拿50 萬元，總共以210萬元買的，我作鐵工，
    其他做水泥工，乙○○、戊○○曾經跟甲○○一起做工，買
    台中市房地的錢跟他們做工的錢沒有關係；證人戊○○證稱
  　，89年正式分配時兄弟、沈坤南、被告在場，其他還有何人
    忘記了，當時如何分我也忘記了，原告有說系爭土地要借名
    被告，忘記有無約定返還，為何借名被告我也忘記。我作鐵
    工，之前做水泥工，曾經跟甲○○一起做，是他買台中市房
    地時，那時做工就要跟業主買一棟房子，當時的慣例就是這
    樣，業主何人我忘了，當時還有乙○○一起，做多久忘了，
    做兩個工地，開始是別墅，後來是店面，補貼多少錢我忘了
    ，向原告拿多少錢我也忘了，本來是要登記給我，後來就登
    記給甲○○，何原因我不知道，台中市房地先分給乙○○，
    89年分財產時，因甲○○要台中市房地，故本來分給甲○○
    彰化的土地分給乙○○；證人沈坤南證稱，89年分財產時我
    有在場，當時還有我父親（即甲○○）、乙○○、戊○○、
    丙○○及被告在場，其他是附近的人在旁邊幫忙，當時我父
    親要求分台中市房地，原告就分台中市房地給他，剩下一塊
    地，原告說要留下當棺材本，說如果他往生時，被告就可處
    理他後事，或是兒子不孝，沒人養他時，就可把土地賣掉，
    故交給被告保管，及權狀交給被告保管，當時因被告跟家人
    關係很好。我父親跟三位叔叔及被告關係都不錯，沒有糾紛
    各等語。
七、上開證人對系爭福海段596地號土地應有部分36分之9登記為
    被告係贈與或借名登記，所為證述內容不一。惟查原告主張
    分財時，協商結果原則上只有兒子才能分配財產云云，已核
    與證人甲○○、乙○○所證，原告沒有說女兒不能分財產；
    及證人乙○○、丙○○所證，被告自動放棄等語不合。又原
    告借名登記原因，為主張留供自身之老本，沒有打算分配給
    兒子，但因原告老人家一時失去伴侶，孤單寂寞而產生兒子
    、媳婦可能會有偷地契、印鑑並過戶之不良企圖之懷疑心理
    ，始在該協商會議中，決定先暫時借名登記予被告，待適當
    時機才由被告移轉登記回原告。原告內心盤算是要看那個兒
    子會盡孝、於他去世前都會奉養他，到最後接近死亡時，再
    將土地登記給那個兒子云云。惟證人乙○○證稱，被告自願
    放棄不分財產，原告就將系爭土地借名登記給他，沒有約定
    何時要回來；證人丙○○證稱，被告自動放棄，原告及我們
    大家都同意將原告的土地借名被告登記，借名是因原告怕我
    們兄弟騙，故才借名，因原告信任被告；證人沈坤南則證稱
    ，原告說要留下當棺材本，是說如果他往生時，被告就可處
    理他後事，或是兒子不孝，沒人養他時，就可把土地賣掉，
    故交給被告保管等語。互核亦不相符合。而證人辛○○陳稱
    ，他們談分財產之事，伊在場聽到，後來分財產時未在場等
    語，因分財產時未在場，其所證當時原告說要將土地登記給
    被告，只是暫時借名，以後要再要回來云云，亦難為被告不
    利之認定。原告主張系爭福海段596地號土地應有部分36分
    之9分借名登記被告，是否屬實，已堪置疑。
八、又台中市房地係甲○○於74年間買受，75年間登記取得之事
    實，業據證人甲○○證明屬實，並提出房屋買賣契約書、換
    屋契約書及土地、建物登記謄本在卷可稽。原告則主張係甲○○、乙○○及戊○○等三兄弟於70年初，為業主作水泥工
    ，業主欲將台中市房地轉讓給三兄弟以抵沖三人工作報酬，
    經扣抵後，由原告支付價差145萬元，並先登記為甲○○名
    義。原告於72、73年間先將之分配與乙○○，甲○○分配芳
    苑鄉土地，因甲○○不滿，乙○○於75年將分配權讓與甲○○，自己分配取得芳苑鄉土地云云。查原告主張台中市房地
    分配時間為72、73年間或75年，均與證人乙○○、丙○○、
    戊○○所證不符；而證人戊○○就台中市房地買受經過語焉
    不詳；證人乙○○、丙○○就原告提出之金額或為200萬元
    或為50萬元，並不一致；丙○○且證稱，買台中市房地的錢
    跟甲○○、乙○○、戊○○他們做工的錢沒有關係云云，亦
    核與原告主張之事實不相符，自無足採。堪信台中市房地係
    甲○○買受取得，及原告於89年分配財產時，甲○○放棄分
    配無訛。證人甲○○所證應較客觀可信。參以原告之子除證
    人甲○○放棄分配外，乙○○、丙○○、戊○○均自原告處
    分配取得財產，復如前述，此外，原告復未能舉證證明將系
    爭福海段596地號土地應有部分36分之9借名登記被告事實之
    真正，被告所辯，該土地為其分配取得，亦無違情理，應可
    採信。
九、原告雖又以系爭福海段596地號土地應有部分36分之9僅暫時
    借名登記予被告，並非贈與，故以「買賣」為登記原因，證
    明並無將該土地贈與被告之意思云云，惟系爭福海段596地
    號土地應有部分36分之9為被告分配取得，業如上述，尚難
    僅以登記原因為何，遽為被告不利之認定。又原告雖具狀聲
    請傳訊本件承辦代書即證人庚○○，以證明原告將上開不動
    產暫時借名登記予被告，非贈與之事，惟證人庚○○於89年
    9月25日原告分配財產時未在場，原告並陳明，代書庚○○
    對此等事宜是否知悉，因時日已久無法確定。嗣於96年7 月
    24日言詞辯論期日並表示不需傳訊，爰無傳訊必要，併此
    明。
十、原告另主張系爭王功段1896之81地號土地及地上建物，原為
    乙○○配偶蔣惠美所有，於91年3、4月間，原告出資60萬元
    ，被告出資70萬元，合計130萬元，由原告委託代書辦理相
    關投標事宜，並以被告名義投標及將其13分之6權利借名登
    記予被告等語；被告對該土地由原告出資60萬元，並由原告
    委由代書辦理相關投標事宜之事實並不爭執，雖以原告借被
    告60萬元，並表示若上開不動產賣出後，應將60萬元償還，
    但在6年內未賣出時，即應將該60萬元償還云云置辯。惟查
    上開事實，業據證人戊○○證述明確，並有土地、建物登記
    謄本在卷可稽。承辦代書壬○○並具結證稱，不認識兩造，
    也沒接觸過，都是跟戊○○接觸，過戶登記資料都是戊○○
    提供等語。系爭王功段1896之81地號土地及地上建物之投標
    及登記事宜既均由戊○○與代書壬○○接洽辦理，證人戊○○所證應可採信。至證人甲○○證稱，當時被告資金不夠向
    原告借60萬元，約定6年後還云云，係由被告轉述得知，所
    為傳聞證言，自不足採。被告所辯，因未舉證以實其說，空
    言否認洵屬無據。
十一、綜上，系爭王功段1896之81地號土地及地上建物所有權應
    有部分13分之6係原告借名登記予被告，原告業以起訴狀繕
    本送達為終止之意思表示，並有送達證書在卷可稽。從而，
    原告請求被告應將系爭王功段1896之81地號土地及地上建物
    所有權應有部分13分之6移轉登記予原告，即屬有據，為有
    理由，逾此部分之請求，應無理由，不應准許。
十二、本件事證已臻明確，兩造其餘攻擊及防禦方法，經審酌後
    均與判決結果不生影響，爰不予論列。
十三、訴訟費用負擔之依據：民事訴訟法第79條
中　　華　　民　　國　　96　　年　　10 　月　　16 　　日
                  民事第一庭    法　官　羅培昌
以上正本係照原本作成。
如對判決上訴，應於判決送達後20日內向本院提出上訴狀。
中　　華　　民　　國　　96　　年　　10 　月　　16 　　日
                      　　　    書記官　沈淑媛
